【裁判字號】    96,簡上,231
【裁判日期】    970618
【裁判案由】    給付管理費
【裁判全文】
臺灣板橋地方法院民事判決             96年度簡上字第231號
上  訴  人  玫瑰森活社區公寓大廈管理委員會
法定代理人  Ａ○○
訴訟代理人  黃福卿律師
被上訴人    地○○
            卯○○
            戊○○
            宇○○
            Ｂ○○
            Ｅ○○
            子○○○
            己○○
            寅○○
            庚○○
            Ｃ○○
            丙○○
            乙○○
            癸○○
            丁○○
            午○○
            壬○○
            未○○
            辰○○
            Ｆ○○
            辛○○
            亥○○
            申○○
            宙○○
            巳○○
            丑○○
            戌○○
            酉○○
            Ｄ○○
            甲○○
            （原判決誤載為王明秀）
            黃○○
            天○○
            玄○○
共      同
訴訟代理人  陳淑芬律師
            陳曉祺律師
上列當事人間請求給付管理費事件，上訴人對於中華民國96年9
月21日本院板橋簡易庭96年度板簡字第10908 號第一審判決提起
上訴，經本院於97年6月4日言詞辯論終結，判決如下：
    主      文
上訴駁回。
第二審訴訟費用由上訴人負擔。
    事實及理由
一、本件上訴人主張：被上訴人分別所有位於上訴人所屬玫瑰森
    活社區如附表所載各編號之停車位，被上訴人應按月各繳付
    新臺幣（下同）3 百元之管理費。嗣上訴人所屬玫瑰森活社
    區之區分所有權人會議決議於95年6 月18日決議被上訴人如
    附表之車位37位每位應繳納每月1 千元之車位清潔費，其餘
    住戶之車位每位應繳納3 百元之車位清潔費。詎被上訴人自
    95年8 月起至96年1 月止均未繳付完畢，其中附表編號1、
    16號所載之被上訴人地○○、午○○（下稱地○○等2 人）
    尚欠4,500 元，另被上訴人卯○○、宇○○、Ｂ○○、Ｅ○○、子○○○、己○○、庚○○、Ｃ○○、丙○○、乙○○
    、癸○○、丁○○、壬○○、未○○、辰○○、Ｆ○○、辛○○、申○○、宙○○、巳○○、丑○○、戌○○、酉○○
    、Ｄ○○、甲○○（原判決誤載為王明秀）、黃○○、玄○○（下稱卯○○等27人）尚欠各6 千元，被上訴人戊○○、
    寅○○、亥○○、天○○（下稱戊○○等4 人），因各使用
    2 個停車位，各尚欠12,000元之停車位清潔費未付，上訴人
    雖分別限期催告被上訴人給付，被上訴人竟置之不理，爰依
    公寓大廈管理條例第21條規定請求被上訴人如數給付。（上
    訴人於原審聲明：(一)被上訴人地○○等2 人應各給付上訴人
    4,500 元、卯○○等27人應各給付6 千元、戊○○等4 人應
    各給付12,000元，及均自起訴狀繕本送達翌日起至清償日止
    ，按年息5%計算之利息。(二)陳明願供擔保請准宣告假執行。
    被上訴人於原審提起反訴，反訴聲明：(一)確認玫瑰森活社區
    於95年6 月18日召開之第9 次區分所有權人會議決議五（下
    稱系爭決議）：「為補貼上述所需之各項費用，37位外車，
    每個停車位每月應繳納清潔費1 千元」之決議無效（不存在
    ）。(二)確認被上訴人自96年2 月至96年8 月1 日止，每月應
    給付上訴人超過每車位3 百元部分之車位清潔費債權不存在
    。原審判命被上訴人卯○○等27人各應給付上訴人1,800 元
    及遲延利息、戊○○等4 人應各給付上訴人各3,600 元及遲
    延利息，併駁回上訴人其餘請求。另就被上訴人反訴部分判
    決上訴人敗訴。上訴人不服提起上訴。被上訴人就其敗訴部
    分未聲明不服。）併為聲明：(一)原判決不利上訴人之部分均
    廢棄。(二)前開廢棄部分：1.被上訴人地○○等2 人應各再給
    付上訴人4,500 元及自起訴狀繕本送達翌日起至清償日止，
    按年息5%計算之利息。2.被上訴人卯○○等27人應各再給付
    上訴人4,200 元及自起訴狀繕本送達翌日起至清償日止，按
    年息5%計算之利息。3.被上訴人戊○○等4 人應再各給付上
    訴人8,400 元及自起訴狀繕本送達翌日起至清償日止，按年
    息5%計算之利息。4.被上訴人於第一審之反訴駁回。
二、被上訴人則以：被上訴人自94年1 月共同買受玫瑰森活社區
    內之1 戶區分所有專有部分即門牌號碼臺北縣板橋市○○街
    108 巷62號7 樓建物（下稱系爭建物），為區分所有權人，
    並購有該社區地下室之37個車位（下稱系爭37位車位）。被
    上訴人自買受系爭建物及系爭37位車位後，每月均按社區規
    約繳交專有部分之管理費及每車位3 百元之車位管理費，詎
    約1 年餘後，玫瑰森活社區竟於95年6 月18日召開第9 次區
    分所有權人會議，竟違反社區規約第17條之規定，未將開會
    時間、地點及會議議程以書面通知被上訴人，並在無任何正
    當理由及社區支出未變動下，即以系爭決議單獨將系爭37位
    車位之管理費自每月3 百元調漲至1 千元，並自95年8 月起
    實施。上訴人所為之系爭決議內容，顯無正當理由，且對被
    上訴人為差別待遇，自屬民法第148 條規定之權利濫用。又
    玫瑰森活社區地下停車場之日常支出自被上訴人買受迄今，
    並無大幅設備更新或水電費之明顯增加，上訴人支出既無變
    動，實無調漲費用之正當性，況被上訴人共有之系爭建物亦
    按時繳交每月管理費，與其他住戶無異。又系爭37位車位所
    在之地下室，既有獨立建號，依公寓大廈管理條例第33條規
    定，關於約定專用部分之變更應經該約定專用部分使用人之
    同意，否則區分所有權人會議之決議亦不得對該約定專用部
    分為任何變更，被上訴人自得依民法第56條第2 項規定，請
    求確認玫瑰森活社區95年6 月18日所為系爭決議為無效。併
    為答辯聲明：上訴駁回。
三、兩造於本院97年4 月15日準備程序期日依民事訴訟法第270
    條之1 第1 項第3 款規定，協議簡化爭點，其協議不爭執及
    爭執之事項如下（見本院卷第145至146頁）：
  (一)兩造不爭執之事項：
    1.被上訴人為上訴人所屬玫瑰森活社區區分之系爭建物之共
      有人，被上訴人提出建物登記謄本為真正（見本院卷128
      頁）。
    2.上訴人於原審所提原證1 之分管及約定專用公約形式上為
      真正（見原審卷267 頁）。
    3.上訴人區分所有權人會議於95年6 月18日以系爭決議，決
      議被上訴人之系爭37位車位每位應繳納每月1 千元之車位
      清潔費，其餘住戶之車位每位應繳納3 百元之車位清潔費
      ，上訴人95年6 月18日區分所有權人會議記錄形式上為真
      正（見原審卷第142 頁）。
    4.上訴人之住戶規約為真正（見原審卷第94頁）。
    5.被上訴人自95年8 月起至96年1 月份止，除地○○、午○○已繳納至95年12月止每月車位清潔費3 百元外，其餘被
      上訴人未繳納車位清潔費。
    6.本訴訴訟標的為：公寓大廈管理條例第21條。
    7.反訴訴訟標的為：(一)聲明第1 項：區分所有權人會議95年
      6 月18日之系爭決議；(二)聲明第2 項：管理費之法律關係
      。
  (二)兩造爭執之事項：
    1.上訴人95年6 月18日區分所有權人會議之系爭決議是否有
      效？有無牴觸強制或禁止規定？有無民法第148 條權利濫
      用之情事？
    2.上訴人95年6 月18日區分所有權人會議之召集有無合法通
      知所有區分所有權人？是否有通知被上訴人全體？是否須
      通知被上訴人全體？
    3.被上訴人間分管及約定專用公約（見原審卷267 頁）是否
      通謀虛偽意思表示？
    4.上訴人得否請求被上訴人給付每車位逾每月300 元部分之
      管理費？
四、上訴人主張被上訴人為上訴人所屬玫瑰森活社區系爭建物之
    共有人，被上訴人買受系爭建物時，並同時買受系爭37位停
    車位之使用權，被上訴人就系爭建物約定由被上訴人申○○
    專用，就系爭37位停車位則約定分管，玫瑰森活社區區分所
    有權人會議於95年6 月18日決議被上訴人之系爭37位車位每
    位應繳納每月1 千元之車位清潔費，其餘住戶之車位每位應
    繳納3 百元之車位清潔費，而被上訴人自95年8 月起至96年
    1 月止，除地○○、午○○已繳納至95年12月止每月車位清
    潔費3 百元外，其餘被上訴人未繳納車位清潔費，經上訴人
    催告仍未繳納之事實，業據上訴人提出車主欠繳清潔費名單
    、存證信函影本32件、區分所有權人會議記錄影本1 件、規
    約暨施行細則影本各1 件、停車場使用管理辦法影本1 件、
    95年度區分所有權人大會開會通知單暨議程影本各1 件（見
    原審卷第7 至40、142 至146 、186 至201 頁），並為被上
    訴人所不爭執，自堪採信為真實。
五、上訴人95年6 月18日第9 次區分所有權人會議中之系爭決議
    關於調漲被上訴人如附表所示之系爭37位車位每位每月清潔
    費為1 千元之決議，為違反民法第148 條之規定，其決議為
    無效：
  (一)按公寓大廈管理委員會為人的組織體，區分所有權人會議為
    其最高意思機關。其區分所有權人會議之召集程序或決議方
    法，違反法令或章程時，依公寓大廈管理條例第1 條第2 項
    規定，應適用民法第56條第1 項撤銷總會決議之規定，由區
    分所有權人請求法院撤銷區分所有權人會議之決議（最高法
    院95年度臺上字第2701號、94年度臺上字第1256號、92年度
    臺上字第2517號判決意旨參看）。又總會決議之內容違反法
    令或章程者，無效，民法第56條第2 項定有明文，故公寓大
    廈區分所有權人會議之決議，其內容如違反法令或章程者，
    應適用民法第56條第2 項之規定，其決議即屬無效（最高法
    院95年度臺上字第898 號判決意旨參看）。
  (二)次按權利之行使，是否以損害他人為主要目的，應就權利人
    因權利行使所能取得之利益，與他人及國家社會因其權利行
    使所受之損失，比較衡量以定之。倘其權利之行使，自己所
    得利益極少而他人及國家社會所受之損失甚大者，非不得視
    為以損害他人為主要目的，此乃權利社會化之基本內涵所必
    然之解釋（最高法院71年度臺上字第737 號判例意旨參看）
    。又公寓大廈之共用部分、約定共用部分，係依法定或約定
    ，由全體區分所有權人共同使用之部分（公寓大廈管理條例
    第3 條第4 款、第6 款規定參照），是依公寓大廈管理條例
    第10條第2 項之規定，就該部分之修繕、管理、維護費用，
    以由區分所有權人按其共有之應有部分比例分擔為原則，雖
    依同條但書規定，區分所有權人會議或規約就該費用之分擔
    比例，並非不得另行約定，惟所約定分擔之方式，若無充分
    理由，仍不應悖離上述「按應有部分比例分擔」之原則，否
    則無異允許藉由多數決方式，形成對少數區分所有權人不利
    之分擔決議或約定，自屬權利濫用，依民法第148 條第1 項
    之規定，殊非法之所許。
  (三)上訴人95年6 月18日第9 次區分所有權人會議之系爭決議記
    載：「因地下停車場所需之各項設備之更新及維修、保養和
    水費、電費等，不足之額均由管理費支付，而一區分所有每
    月只繳納單一區分所有之管理費，基於使用者付費原則，必
    須調高一區分所有共持有五個停車位以上之清潔費以示公平
    。」，是系爭決議之提案原因係一區分所有權人有5 個以上
    之停車位使用權者，始予調漲其停車位清潔費。上訴人雖以
    其基於使用者付費原則，認區分所有權人如有5 個以上之停
    車位者，亦將使用較多之水、電、電梯等公共費用云云。
  (四)然查上訴人所屬玫瑰森活社區之停車場為地下1 、2 層，共
    有229 個停車位，停車位之使用方式，並未因其車主是否實
    際居住於該社區而有所不同，為上訴人所自認（見原審卷第
    292 頁），況被上訴人雖僅共有玫瑰森活社區中之一區分所
    有之系爭建物，然其停車位之清潔費並非僅繳1 位，而仍係
    按停車位之數目繳納每位之清潔費，尚無上訴人主張使用而
    未付費之情形。況有停車位使用權之區分所有權人，除使用
    地面層至地下停車場之電梯外，並未使用地面層至頂樓層之
    電梯，與其他實際居住於社區並有停車位使用權之區分所有
    權人，使用停車場時須使用地面層至地下停車場之電梯相同
    ，上訴人未舉證證明被上訴人有使用額外之資源或水、電、
    電梯等公共設備之必要，亦未舉證證明因被上訴人使用系爭
    37位停車位而須支出額外之清潔費，復未就其餘實際居住該
    社區並有停車位使用權之區分所有權人要求繳納相同之清潔
    費，顯然違反上訴人自己主張之使用者付費原則。況玫瑰森
    活社區區分所有權人會議之系爭決議，決議提高部分區分所
    有權人即被上訴人應分擔之停車位清潔費，其所得之利益甚
    微，惟其將被上訴人停車位清潔費自每位3 百元調漲為1 千
    元，調幅逾3 倍，是其致被上訴人所受損失甚鉅，系爭決議
    顯係以損害他人為主要目的，自屬權利濫用。況如認公寓大
    廈之區分所有權人會議得以決議任意提高部分區分所有權人
    就公寓大廈之管理維護費用，將致區分所有權人得藉由多數
    決之方式，形成對少數區分所有權人不利之分擔決議或約定
    ，是玫瑰森活社區區分所有權人會議所為之系爭決議，當屬
    無效。
六、至玫瑰森活社區95年6 月18日區分所有權人會議之召集有無
    合法通知全體區分所有權人，要與本件爭點無涉。另上訴人
    主張被上訴人間就系爭建物暨系爭37位停車位之分管及約定
    專用公約為通謀虛偽意思表示，並提出該社區住戶石慶桐等
    6 人之陳情書影本為證（見本院卷第188 頁），然查依上訴
    人提出之陳情書所載，石慶桐等6 人既自承有向訴外人吳紹
    鋒購買車位，僅爭執其未購買系爭建物之應有部分，則與本
    件系爭37位停車位之管理維護費用或清潔費應如何負擔繳納
    ，亦屬無涉，附此敘明。
七、因本案事證已臻明確，兩造其餘主張、陳述及所提之證據暨
    攻擊防禦方法，經本院審酌後，認均與本案判斷結果無影響
    ，毋庸再予一一審酌，附此敘明。
八、綜上所述，本件上訴人主張依據使用者付費原則，玫瑰森活
    社區區分所有權人會議於95年6 月18日以系爭決議，提高被
    上訴人之停車位清潔費為每位停車位1 千元，其餘住戶仍維
    持每位停車位3 百元，為權利濫用，系爭決議應屬無效，是
    上訴人請求被上訴人給付系爭37位車位清潔費逾每位每月3
    百元之部分即屬無據，不應准許。另被上訴人反訴請求確認
    系爭決議無效（不存在）及確認被上訴人就逾3 百元部分之
    車位清潔費債權不存在，為有理由，應予准許。原審就上訴
    人請求被上訴人給付車位清潔費逾每位停車位每月3 百元之
    不應准許之部分，暨被上訴人反訴部分為上訴人敗訴之判決
    ，並無不合。上訴意旨指摘原判決不當，求予廢棄改判，為
    無理由，應予駁回。
九、據上論結，本件上訴為無理由，依民事訴訟法第436 條之1
    第3 項、第449 條第1 項、第78條，判決如主文。
中    華    民    國    97    年    6     月    18    日
                  民事第一庭  審判長法  官  李世貴
                                    法  官  黃信滿
                                    法  官  周舒雁
以上正本證明與原本無異
如對本判決上訴，須於判決送達後20日內向本院提出上訴狀，同
時表明上訴理由；如已於本判決示後送達前提起上訴者，應於判
決送達後10日內補具上訴理由（均須按他造當事人之人數附繕本
）。
中    華    民    國    97    年    6     月    18    日
                            書記官  許慧貞
┌──────────────────────────────┐
│附表：（單位：新臺幣）                                      │
├──┬───┬────┬────────┬─────────┤
│編號│車位號│車主姓名│上訴人請求清潔費│備              註│
├──┼───┼────┼────────┼─────────┤
│ １ │12    │地○○  │4,500元         │每月300 元已繳至96│
│    │      │        │                │年12月份。        │
├──┼───┼────┼────────┼─────────┤
│ ２ │13    │卯○○  │6,000元         │                  │
├──┼───┼────┼────────┼─────────┤
│ ３ │16    │戊○○  │6,000元         │另有編號號車位  │
├──┼───┼────┼────────┼─────────┤
│ ４ │17    │宇○○  │6,000元         │                  │
├──┼───┼────┼────────┼─────────┤
│ ５ │18    │Ｂ○○  │6,000元         │                  │
├──┼───┼────┼────────┼─────────┤
│ ６ │21    │Ｅ○○  │6,000元         │                  │
├──┼───┼────┼────────┼─────────┤
│ ７ │23    │子○○○│6,000元         │                  │
├──┼───┼────┼────────┼─────────┤
│ ８ │33    │己○○  │6,000元         │                  │
├──┼───┼────┼────────┼─────────┤
│ ９ │38    │寅○○  │6,000元         │另有編號號車位  │
├──┼───┼────┼────────┼─────────┤
│ １０ │46    │庚○○  │6,000元         │                  │
├──┼───┼────┼────────┼─────────┤
│  │47    │Ｃ○○  │6,000元         │                  │
├──┼───┼────┼────────┼─────────┤
│  │49    │丙○○  │6,000元         │                  │
├──┼───┼────┼────────┼─────────┤
│  │57    │乙○○  │6,000元         │                  │
├──┼───┼────┼────────┼─────────┤
│  │89    │癸○○  │6,000元         │                  │
├──┼───┼────┼────────┼─────────┤
│  │96    │丁○○  │6,000元         │                  │
├──┼───┼────┼────────┼─────────┤
│  │97    │午○○  │4,500元         │每月300 元已繳至96│
│    │      │        │                │年12月份。        │
├──┼───┼────┼────────┼─────────┤
│  │99    │壬○○  │6,000元         │                  │
├──┼───┼────┼────────┼─────────┤
│  │109   │未○○  │6,000元         │                  │
├──┼───┼────┼────────┼─────────┤
│  │110   │辰○○  │6,000元         │                  │
├──┼───┼────┼────────┼─────────┤
│  │112   │Ｆ○○  │6,000元         │                  │
├──┼───┼────┼────────┼─────────┤
│  │117   │戊○○  │6,000元         │另有編號３號車位  │
├──┼───┼────┼────────┼─────────┤
│  │120   │辛○○  │6,000元         │                  │
├──┼───┼────┼────────┼─────────┤
│  │123   │寅○○  │6,000元         │另有編號９號車位  │
├──┼───┼────┼────────┼─────────┤
│  │154   │亥○○  │6,000元         │另有編號號車位  │
├──┼───┼────┼────────┼─────────┤
│  │174   │申○○  │6,000元         │                  │
├──┼───┼────┼────────┼─────────┤
│  │182   │宙○○  │6,000元         │                  │
├──┼───┼────┼────────┼─────────┤
│  │212   │巳○○  │6,000元         │                  │
├──┼───┼────┼────────┼─────────┤
│  │213   │亥○○  │6,000元         │另有編號號車位  │
├──┼───┼────┼────────┼─────────┤
│  │214   │丑○○  │6,000元         │                  │
├──┼───┼────┼────────┼─────────┤
│  │218   │戌○○  │6,000元         │                  │
├──┼───┼────┼────────┼─────────┤
│  │219   │曾信芳  │6,000元         │                  │
├──┼───┼────┼────────┼─────────┤
│  │223   │Ｄ○○  │6,000元         │                  │
├──┼───┼────┼────────┼─────────┤
│  │224   │王明秀  │6,000元         │                  │
├──┼───┼────┼────────┼─────────┤
│  │225   │黃○○  │6,000元         │                  │
├──┼───┼────┼────────┼─────────┤
│  │227   │天○○  │6,000元         │另有編號號車位  │
├──┼───┼────┼────────┼─────────┤
│  │228   │天○○  │6,000元         │另有編號號車位  │
├──┼───┼────┼────────┼─────────┤
│  │229   │玄○○  │6,000元         │                  │
└──┴───┴────┴────────┴─────────┘


司法院資訊處製作；財團法人民間司法改革基金會備份。
